【裁判字號】    95,訴,365
【裁判日期】    950330
【裁判案由】    違反洗錢防制法
【裁判全文】
臺灣桃園地方法院刑事判決              95年度訴字第365號
聲  請  人  台灣桃園地方法院檢察署檢察官
被      告  丙○○
指定辯護人  本院公設辯護人 乙○○
上列被告因詐欺案件，經檢察官提起公訴（94年度偵字第19408
號），被告於準備程序中，就被訴事實為有罪之陳述，經告知簡
式審判程序之意旨，並聽取當事人之意見後，本院裁定由受命法
官獨任進行簡式審判程序，檢察官復聲請改依協商程序而為判決
，茲判決如下：
    主  文
丙○○幫助以犯詐欺罪為常業，處有期徒刑柒月。緩刑肆年。
    事實及理由
一、犯罪事實：丙○○預見將自己帳戶提供他人使用，可能幫助
    他人從事財產犯罪，竟基於幫助他人常業詐欺取財之未必故
    意，於92年1 月間某日，在桃園縣中壢市中壢火車站附近某
    處，將其於中華郵政股份有限公司龍潭烏林郵局（下稱龍潭
    烏林郵局）開立帳號為0000000 ─0000000 號帳戶之存摺1
    本、印章1 枚、金融卡1 張（連同金融卡之密碼）售予姓名
    、年籍不詳綽號「阿宏」之成年男子。綽號「阿宏」之人或
    其轉受者所屬之犯罪集團於取得上開丙○○之存摺、印章、
    金融卡（連同密碼）等物後，即由該集團之不詳姓名成年女
    子於93年8 月3 日14時許，撥打甲○○電話，向甲○○自稱
    其係格陵數位電子館專員，並偽稱甲○○在該公司舉辦之活
    動中抽中現金100 萬元，且提供虛偽之會計師事務所電話供
    其查證，以取信於甲○○，待甲○○撥打電話向其所稱會計
    師之人求證後，該不詳姓名女子隨即又撥打電話予甲○○，
    向其謊稱需先繳交稅金8 萬元，致其陷於錯誤，而依其指示
    ，於同日16時43分許前往台中市○○路某處郵局之自動櫃員
    機匯款8 萬元至丙○○前開帳戶內。丙○○以此出售帳戶之
    方式，幫助該犯罪集團犯常業詐詐欺罪。嗣因甲○○發覺有
    異，始知受騙，而報警處理，始循線查獲上情。案經被害人
    甲○○訴由桃園縣政府警察局平鎮分局報請報請臺灣桃園地
    方法院檢察署偵查起訴。
二、證據；
  (一)被告丙○○於檢察官訊問及本院審理時坦承不諱。
  (二)證人即被害人甲○○於警詢中及本院審理時之證述。
  (三)郵政儲金匯業局自動櫃員機交易明細1 紙、上開帳戶之查詢
    帳戶最新交易資料1 紙、中華郵政股份有限公司中壢郵局94
    年12月28日營字第0941160772號函附之丙○○上開帳戶申請
    資料、金融卡變更資料、客戶存簿資料、客戶歷史交易清單
    。
  (四)臺灣高等法院被告全國前案紀錄表。
三、本案犯罪事實，業據被告鐘其儒於準備程序進行中為有罪之
    陳述，由本院裁定受命法官獨任進行簡式審判程序，復經檢
    察官聲請改依協商程序，經本院指定公設辯護人協助其進行
    協商，當事人雙方於審判外達成協商合意，其合意內容為：
    被告願受有期徒刑7 月之科刑宣告。經查，被告之自白，有
    上開證據足認屬實，並與本院認定之事實相符。按犯常業詐
    欺罪之行為人處分其常業詐欺所得之財物，是否另成立洗錢
    防制法第9 條第1 項之洗錢罪或同條第2 項之常業洗錢罪，
    依同法第1 條、第2 條第1 款之規定，應以行為人是否有為
    逃避或妨礙其所犯常業詐欺罪之追查或處罰，而另有掩飾或
    隱匿自己犯罪所得之財物之洗錢行為為必要，亦即行為人須
    有為逃避或妨礙其所犯常業詐欺罪之追查或處罰而掩飾或隱
    匿其犯罪所得財物之犯意（洗錢之犯意），並有為逃避或妨
    礙其所犯常業詐欺罪之追查或處罰而有掩飾或隱匿之行為（
    洗錢之行為），始克相當。若行為人僅單純的提供帳戶供人
    詐取財物，並無洗錢之犯意或無洗錢之行為，自不能以洗錢
    防制法第9 條第1 項或第2 項之罪相繩。又洗錢防制法之立
    法目的，係為防止洗錢者利用洗錢行為，掩飾其犯罪事實，
    逃避或妨礙重大犯罪（同法第3 條）之追查或處罰，以阻遏
    洗錢者享受其重大犯罪所得之財物或財產上之利益（該法第
    1 條之立法理由說明參照），其所保護之法益，重在「妨礙
    國家對於重大犯罪之訴追及處罰」。因之，是否為洗錢行為
    ，自應就犯罪全部過程加以觀察，包括有無因而使重大犯罪
    所得之財物或財產上利益之性質、來源、所在地、所有權或
    其他權利改變，因而妨礙重大犯罪之追查或處罰，或有無阻
    撓或危及對重大犯罪所得之財物或財產上利益來源追查或處
    罰之行為在內 (最高法院91年度臺上字第49 56 號判決、92
    年度臺上字第2963、3639號判決意旨參照)。 簡言之，所謂
    洗錢，除利用不知情之合法管道（如金融機關）為之外，其
    他使所得財物或利益之來源合法化，或改變該財物或利益之
    本質，以避免追訴處罰之掩飾、藏匿犯特定重大犯罪所得財
    產或利益之行為均屬之。若非先有犯罪所得或利益，再加以
    掩飾或隱匿，而係取得犯罪所得或利益之犯罪手段，或未合
    法化犯罪所得或利益之來源，而能一目了然來源之不法性，
    即非洗錢防制法所規範之對象。查：本件「阿宏」或其轉受
    者所屬之詐欺集團，利用被告所提供之人頭帳戶，將常業詐
    欺所得之款項直接匯入該帳戶，渠等要求被害人將金錢匯入
    其所提供之人頭帳戶之行為，本即係該常業詐欺集團為實施
    其詐欺行為之犯罪手段，並非於取得財物後另為掩飾、隱匿
    其詐欺所得之行為，且偵查機關可一目了然資金來源之不法
    性，資金與當初犯罪行為之關聯性並未被切斷，與「掩飾」
    、「隱匿」之性質亦有不符，核與洗錢法制法第2 條規定之
    洗錢行為構成要件有間；而按刑法上所謂常業犯，指反覆以
    同種類行為為目的之社會活動之職業性犯罪而言，至於犯罪
    所得之多寡或盈虧、經營時日之長短，是否恃此犯罪為唯一
    之謀生職業，均非所問，縱令兼有其他職業，仍無礙於該常
    業犯罪之成立。查本件詐欺集團係以撥打電話偽稱中獎之方
    式，對社會大眾詐騙財物，其施用詐術之對象廣泛，且有組
    織與計畫（有負責撥打電話向被害人詐取財物之人、負責接
    聽被害人電話佯稱係會計師供被害人查證之人、提領款項之
    人等內部分工），顯見主觀上已以詐欺不特定民眾所獲取之
    財物，為其謀生之主要憑藉，客觀上亦表現其恃以為常業之
    意思，顯見其等以詐欺取財為生而以此為業之意，渠等所為
    係構成常業詐欺犯行，至為灼然。被告並非參與詐欺集團中
    接聽電話或指示被害人匯款之詐欺構成要件行為，僅係單純
    提供帳戶等詐欺集團之外圍行為，且其等經警查獲之風險較
    高，詐欺集團端無使之深入了解集團內部運作而冒經警查獲
    之風險，是難認被告與詐欺集團之常業詐欺犯行有何犯意聯
    絡，至多僅得認為係基於幫助常業詐欺之犯意，是核被告丙
    ○○所為，係犯刑法第340 條常業詐欺之幫助犯。起訴書雖
    認被告係洗錢防制法第9 條第1 項之罪之幫助犯，容有誤會
    ，爰於基礎事實同一之範圍內，變更起訴法條，並依刑事訴
    訟法第95條規定就此變更後之罪名踐行告知程序，使被告得
    以防禦，附此敘明。而被告上開所為係屬幫助犯，應依正犯
    之刑減輕之。爰審酌被告犯後承認全部犯行、庭訊態度良好
    ，並與被害人甲○○達成和解且當庭賠償給付8 萬元（參見
    本院95年3 月27日訊問筆錄），顯有悔意，然其為了貪圖小
    利幫助詐欺集團向不特定人詐欺取財，危害被害人財產安全
    甚鉅等情狀，因缺錢花用乃出售帳戶予犯罪集團，供作向社
    會大眾詐騙之工具，所為影響社會正常交易安全之危害非輕
    ，及犯罪之動機、目的、手段等一切情狀，並審酌被告前未
    曾有期徒以上刑之宣告，此有被告全國前案紀錄表在卷可稽
    ，其經此偵審教訓，應足資警惕，諒無再犯之虞，本院認為
    本件科刑之宣告以暫不執行為適當，上開協商內容尚無不當
    之處。本案復查無刑事訴訟法第455 條之4 第1 項各款所列
    情形，檢察官聲請改依協商程序而為判決，本院爰不經言詞
    辯論，於協商合意範圍內為協商判決。
四、龍潭烏林郵局戶名丙○○、帳號為0000000 ─0000000 號帳
    戶之金融卡、存摺、印章等物，雖係供犯罪所用之物，惟已
    非被告所有，復未經扣案，迄今仍未取回，且非義務沒收之
    物。
五、應適用之法條：刑事訴訟法第273 條之1 第1 項、第455 條
    之2 第1 項、第455 條之4 第2 項、第455 條之8 、第454
    條第2 項、第300 條，刑法第340 條、第30條第1 項前段、
    第2 項，罰金罰鍰提高標準條例第1條前段規定。
六、協商判決除有刑事訴訟法第455 條之4 第1 項第1 款於本訊
    問程序終結前，被告撤銷協商合意或檢察官撤回協商聲請者
    ；第2 款被告協商之意思非出於自由意志者；第4 款被告所
    犯之罪非第455 條之2 第1 項所定得以協商判決者；第6 款
    被告有其他較重之裁判上一罪之犯罪事實者；第7 款法院認
    應諭知免刑或免訴、不受理者情形之一，及違反同條第2 項
    「法院應於協商合意範圍內為判決；法院為協商判決所科之
    刑，以宣告緩刑或二年以下有期徒刑、拘役或罰金為限」之
    規定者外，不得上訴。
七、如有前述例外得上訴之情形，又不服本件判決，得自收受判
    決送達之日起10日內，向本院提出上訴書狀，上訴於第二審
    法院。
本案經檢察官嵇珮晶到庭執行職務。
中    華    民    國    95    年    3     月   30     日
                  刑事第九庭    法  官  蘇琬能
以上正本證明與原本無異。
                                書記官  江世亨
中    華    民    國    95    年    4     月     4    日
論罪科刑法條
中華民國刑法第340條
以犯第三百三十九條之罪為常業者，處一年以上七年以下有期徒
刑，得併科五萬元以下罰金。


司法院資訊處製作；財團法人民間司法改革基金會備份。
